臺灣高雄地方法院民事判決
110年度訴字第1039號
原      告  劉青芳  

訴訟代理人  趙德珊  
被      告  康乃馨花園廣場大樓管理委員會

法定代理人  方相茗  
訴訟代理人  黃柔雯律師
上列當事人間排除侵害等事件，本院於民國111年5月31日言詞辯
論終結，判決如下：
    主  文
原告之訴駁回。
訴訟費用由原告負擔。
    事實及理由
壹、程序部分
一、被告之法定代理人於訴訟繫屬後，變更為方相茗，茲據其具
    狀聲明承受訴訟（本院卷第255頁），核無不合，應予准許
    。　
二、按原告於判決確定前，得撤回訴之全部或一部，但被告已為
    本案之言詞辯論者，應得其同意。次按被告於訴之變更或追
    加無異議，而為本案之言詞辯論者，視為同意變更或追加。
    民事訴訟法第262條第1項、第255條第2項分別定有明文。本
    件原告原起訴聲明為：㈠民國103年12月13日由被告修訂之住
    戶規約第十一條廢止。㈡不法侵權，應予賠償新臺幣542,511
    元(審訴卷第11、47頁)，嗣於本案言詞辯論前，具狀撤回聲
    明㈡部分（審訴卷第175頁），並於111年1月25日當庭變更聲
    明為：康乃馨花園廣場大樓（下稱系爭大樓）住戶規約暨管
    理委員會組織章程（下稱系爭規約暨管委會組織章程）之附
    件貳補充管理共同約定（下稱系爭補充約定）第三條第十一
    款中「另針對四樓之1、2、3大露台規定：可搭置露台二分
    之一空間，只限搭置活動伸縮式頂棚，形式及色材需三戶統
    一」等語應予廢止（本院卷第82頁），又於111年4月12日當
    庭變更聲明為：確認被告於103年12月13日修訂系爭補充約
    定第三條第十一款有關「另針對四樓之1、2、3大露台規定
    ：可搭置露台二分之一空間，只限搭置活動伸縮式頂棚，形
    式及色材需三戶統一」部分（下稱系爭約定內容）無效（本
    院卷第176頁），核原告所為，係於被告為本案言詞辯論前
    撤回訴之一部，及被告對於原告訴之變更無異議，而為本案
    之言詞辯論（本院卷第82、176頁），揆諸前開規定，應予
    准許。
貮、實體部分　　
一、原告主張：原告為高雄市○○區○○街00號4樓之2房屋（下稱系
    爭房屋）之所有權人，亦為系爭大樓之區分所有權人（下稱
    區權人）。依系爭房屋之建物登記謄本所載，系爭房屋包含
    附屬建物即露台79.09平方公尺（下稱系爭露台）為原告之
    專有部分，該露台係經由系爭房屋之大門方可到達，與鄰屋
    皆有牆壁阻隔，外人無法進入。詎被告於103年12月13日修
    訂系爭補充約定第三條第十一款限制原告就系爭露台之使用
    方式，侵害原告之財產權，顯然違反民法第148條第1項及公
    寓大廈管理條例（下稱公寓條例）第4條第1項之規定，應屬
    無效。系爭露台為原告以金錢購入，原告願以市價出售予被
    告，以符合系爭大樓之公共利益。又系爭露台既屬專有部分
    ，則依系爭住戶規約暨管委會組織章程第3條第4項約定，應
    先經該專有部分之區權人書面同意，然原告與系爭房屋同樓
    層之4樓之1、4樓之3之所有權人均未曾簽立同意書，且觀諸
    系爭約定內容，無論遮雨棚之可搭面積、材質、耐久度都有
    明顯差異，甚至有無法搭建之情事，可徵系爭補充約定顯失
    公平，依民法第247條之1第1項第3、4款規定，應為無效。
    為此，爰依法提起本件訴訟，並聲明如變更後之聲明。
二、被告則以：系爭露台固為原告專有部分，然區權人對於專有
    部分之使用、收益或處分之權利仍應受法令限制，此見民法
    第765條、公寓條例第4條第1項規定即明，而除頂樓加蓋、
    陽台外推、騎樓外推外，露台加蓋遮雨棚或雨遮亦屬常見違
    規事項，被告基於上開考量及公寓條例第8條第1、3項、第1
    5條規定，而制定系爭補充約定第三條第十一款，並對違建
    遮雨棚之住戶加以勸導、制止，系爭約定內容所欲保護之公
    共利益顯然大於原告個人財產利益，且合於比例原則，是系
    爭約定內容並未違反民法第148條規定，又系爭約定內容係
    經區分所有權人會議決議之共同遵守事項，實無民法第247
    條之1規定適用之餘地。再者，依建築法第25條第1項規定，
    需經主管機關審查許可並發給執照後，始得搭建遮雨棚或其
    他類似構造，惟原告迄今仍未向主管機關聲請核發執照興建
    ，何來損害等語置辯。並聲明：原告之訴駁回。
三、兩造不爭執事項：
  ㈠原告於106年7月間因拍賣取得系爭房屋（含露台79.09平方公
    尺），成為系爭大樓區權人之一。
  ㈡系爭補充約定第三條第十一款，至少於103年12月13日修訂為
    ：「統一式權規格：框架不得突出外牆面，遮雨篷棚只可向
    外延伸60公分，材質限定為銀白色塑鋁片，不銹鋼骨架，雨
    遮採包邊方式；詳如附圖；另針對4樓-1、2、3大露台規定
    ：可搭置露台1/2空間，只限搭置活動伸縮式頂棚，形式及
    色彩須三戶統一，以不侵犯他人建物為原則，如違反上述規
    定，委員會將依法令其拆除，其拆除費用由住戶自行負責。
    住戶不得裝設侵越公共空間之鐵窗、柵欄或其他搭建物或按
    裝物」，嗣經系爭大樓區權人於110年12月18日修訂系爭補
    充約定第三條第十一款為：「住戶不得裝設侵越公共空間之
    鐵窗、柵欄或其他搭建物或按裝物」。
  ㈢系爭大樓區權人為96人。
四、得心證之理由：
  ㈠按確認法律關係之訴，非原告有即受確認判決之法律上利益
    者，不得提起之；確認證書真偽或為法律關係基礎事實存否
    之訴，亦同。民事訴訟法第247條第1項定有明文。所謂即受
    確認判決之法律上利益，係指因法律關係之存否不明確，致
    原告在私法上之地位有受侵害之危險，而此項危險得以對於
    被告之確認判決除去者而言（最高法院42年度台上字第1031
    號判決意旨參照）。又原告有無即受確認判決之法律上利益
    ，應以事實審言詞辯論終結時之狀態決之（最高法院109年
    度台上字第704號判決意旨參照）。原告起訴時雖有即受確
    認判決之法律上利益，然至事實審言詞辯論終結時，此項法
    律上利益已不存在者，法院仍應認原告之訴不備確認之訴之
    要件，以判決駁回之。
　㈡查原告於本件雖聲明確認系爭約定內容無效，惟系爭補充約
    定第三條第十一款全文於110年12月18日經系爭大樓區權人
    會議通過修正為「住戶不得裝設侵越公共空間之鐵窗、柵欄
    或其他搭建物或按裝物」，此為原告所不爭執，則系爭約定
    內容已非現在之法律關係。又原告稱本件之確認利益為被告
    向其收取露台之管理費，故有確認系爭約定內容無效的利益
    等語（本院卷第177頁），惟系爭露台為原告專有部分，被
    告並不爭執（審訴卷第85頁），被告依系爭規約暨管委會組
    織章程之附件參、管理費收支、管理第5、7條按每坪費用×
    權狀坪數（含公設坪數）向原告收取每月管理費，已非無據
    ，則原告是否繳交系爭露台之管理費與系爭約定內容之效力
    無涉。原告既不因本件判決之作成，得免於繳納露台之管理
    費，是其前述法律上地位之不安狀態無從以本件確認判決除
    去，即無受確認判決之法律上利益。
　㈢小結，原告並無提起本件訴訟之確認利益，則其求為判決確
    認如變更後之聲明，為無理由，應予駁回。
五、綜上所述，原告請求確認系爭約定內容無效，於法無據，應
    予駁回。
六、訴訟費用負擔之依據：民事訴訟法第78條。　　
中　　華　　民　　國　　111 　年　　6 　　月　　23　　日
                  民事第五庭法　官　李莉玲
以上正本係照原本作成。
如對本判決上訴，須於判決送達後20日內向本院提出上訴狀。如
委任律師提起上訴者，應一併繳納上訴審裁判費。
中　　華　　民　　國　　111 　年　　6 　　月　　23　　日
                            書記官　陳莉庭